---
title: "Disciplina: Projetos de análise de dados usando R"
subtitle: "Dia 5: R para biólogos, ecólogos e taxonomistas"
author: "Andrea Sánchez-Tapia, Sara Mortara, Diogo S. B. Rocha"
date: "`r Sys.Date()`"
output:
  xaringan::moon_reader:
    lib_dir: libs
    nature:
      highlightStyle: github
      highlightLines: true
      countIncrementalSlides: true
---

# As respostas que vocês deram
 
+ Análise exploratória
+ Modelos lineares
+ Análise multivariada
+ Análises filogenéticas
+ Mapas e sistemas de informação geográfica
+ Modelos de nicho ecológico

---

# Como começar?

+ Estudando - R não resolve nada por si só
+ Livros da área: Legendre & Legendre Numerical ecology - Borcard et al 1999 Numerical ecology using R
+ A seção de métodos dos artigos científicos
+ As __vignettes__ dos pacotes 
+ As páginas web (__ISSO AINDA EXISTE__) dos autores - Legendre lab, Oksanen 
+ google
+ researchgate
+ Os coleguinha
+ stack overflow (mas nem sempre funciona para temas acadêmicos)

---

# R Task views

alguns pacotes organizados por temas, curados por um especialista
 
 https://cran.r-project.org/web/views/
https://cran.r-project.org/web/views/Multivariate.html


---
# Análise multivariada em R

+ Análise multivariada em geral: Legendre & Legendre - Numerical Ecology
+ Cajo Ter Braak
+ Página do Legendre Lab
+ Página do Jari Oksanen
+ Help do pacote vegan

```
library(vegan)
citation(vegan)
```

---

# Alguns pacotes de análise multivariada em R

--
+ Quais pacotes? 
+ Com calcular medidas de distância?
+ Como fazer classificação, análises de agrupamento (_cluster analysis_)?
+ Análise de componentes principais
+ Como e onde executar outros métodos de ordenação?

---

# Alguns pacotes de análise multivariada em R

--
+ Quais pacotes? [vegan]() e [ade4](), [factomineR]() entre outros
+ Como calcular medidas de distância? [dist()]() de base, [vegdist()]() de vegan
+ Como fazer classificação, análises de agrupamento (_cluster analysis_)? [hclust]() de stats - 
+ Análise de componentes principais `stats::prcomp()`, `vegan::rda()`
+ Como e onde executar outros métodos de ordenação?


+ Classificação: `stats::hclust()`.
+ vegan Oksanen et al 
+ `ade4` - grupo francês
+ factomineR

---

# Análise multivariada em R
Quais medidas de distância e por quê? qual método de agrupamento e por quê? 
Qual método de ordenação e por quê? 

`¯\_(ツ)_/¯`

---

# Análise de diversidade

--
## Diversidade taxonômica

+ Índices clássicos de diversidade: Shannon, Simpson, com `diversity()`
+ We <3 `vegan ()` sempre - 

Scripts de artigos científicos

--
## Diversidade funcional

Pacotes FD, vegan, labDSV, 
Literatura científica: Sandrine Pavoine, Carlo Ricotta, André Dias, Francesco de Bello entre outros. Scripts com cálculos de índices de diversidade, comparação entre medidas de diversidade funcional e filogenética etc. 

---
## Análises filogenéticas

+ Como é um _workflow_ de análise em filogenia? 
+ Em ecologia, ler, modificar e escrever árvores filogenéticas, plotar, anotar. + Árvores filogenéticas: formatos Nexus e Newick

```
((A, B), C);
```

---
## Análises filogenéticas


---
## Modelagem de nicho ecológico

+ Peterson et al 
+ Quais pacotes?
    biomod2, dismo, sdm, wallace, kuenm
+ Pacotes acessórios
ENMeval, spThin, presenceabsence

    bisso grupo tem um fluxo de trabalho que empacota várias 
    
+ Input necessário: 
    + Arquivos raster de variáveis explicativas
    + Coordenadas de ocorrência
    
+ Os pacotes: preparação dos dados, limpeza, partição dos dados em dados de treino e teste dos algoritmos, algoritmos, medidas de desempenho e avaliação. 

`

---
# Instalar pacotes


```{r, eval =F}
install.packages("vegan")
```

```{r, eval =T}
library("vegan")
citation("vegan")
```

---

# O help de `R`

* `R` possui ampla documentação de cada função e pacote.

```{r,eval = FALSE}
?anova
??anova
help(anova)
```

* A estrutura do help é sempre similar: Description, Usage, Arguments... Details, Notes, References, See Also, Examples 

* O uso de todas as funções é:   
`nome da função(argumentos)`

---
# Onde buscar ajuda?

+ A pessoa do seu lado.
+ Colegas mais experientes
+ google
+ Stack Overflow: leia bem as instruções para postar perguntas e tente dar exemplos
+ A lista de emails de `R`-help: um monte de pessoas lê e posta mas o tom pode ser um pouco seco. 
+ Os autores do pacote ou os repositorios de github 
+ A comunidade de RStudio community.rstudio.com
+ Listas de emails específicas (GIS, phylogenetics, etc…)
+ Twitter, hashtag `#rstats`


https://datacarpentry.org/`R`-ecology-lesson/00-before-we-start.html  
http://datacarpentry.org/semester-biology/materials/googling-for-help/  
http://community.rstudio.com


