---
title: 'Tutorial aula 08: SIG'
author: "Andrea Sánchez-Tapia, Sara Mortara, Diogo S. B. Rocha"
date: "`r format(Sys.time(), '%a %d %b %Y')`"
output: 
    html_document:
        theme: cosmo
        toc: yes
---

```{r setup, include=FALSE}
#knitr::opts_chunk$set(echo = TRUE)
require(rgdal)
require(raster)
```

# Manipulação de dados vetoriais

## Lendo dados vetoriais e selecionar subconjunto

Existem várias opções de pacotes para importar dados vetoriais. Aqui usaremos o `rgdal`. Verifique se já tem instalado com `library(rgdal)`, caso não carregue, então instale como de costume.

Importando um shape ([A Song of Ice and Fire Speculative World Map](http://www.sermountaingoat.co.uk/map/index.php), disponível em [Download](https://www.cartographersguild.com/attachment.php?attachmentid=73097&d=1430486966)) e plotando:
```{r, message=FALSE}
westeros <- readOGR("./data/GoTRelease/political.shp", encoding = "UTF-8")
plot(westeros, las = 1, axes = T)
abline(h = 0, lty = 2, col = "tomato") #plotando a linha do 'equador'
names(westeros)
westeros$ClaimedBy
```

Selecionando 'The North' (região reivindicada pela casa Stark):
```{r}
stark <- westeros[westeros$ClaimedBy == "Stark",]
```

Plotando o mapa da área selecionada:
```{r}
plot(stark, axes = T, las = 1)
```

## Criando um buffer

Gerando pontos aleatórios:
```{r}
pontos <- spsample(stark, 10, 'random')
```

Plotando os pontos aleatórios:
```{r}
plot(stark, axes = T)
points(pontos, pch = "+", col = "tomato", cex = 1.5)
```

Para criar o buffer vamos utilizar o pacote `raster`.

Criando o buffer e plotando:
```{r}
pontos.buffer <- buffer(pontos, width = 200000, dissolve = TRUE)
plot(stark, axes = T)
plot(pontos.buffer, add = T, col = "grey60")
points(pontos, col = 'red', pch = 16)

```

Tente com o argumento `dissolve = FALSE` e veja a diferença.

Criar um buffer em vetores do tipo pontos, linhas e polígonos funcionam de forma similar. Deve-se ficar atento apenas ao argumento `width`. Veja um exemplo de buffer em um polígono.

Criando o buffer e plotando:
```{r, warning=FALSE}
stark.buffer <- buffer(stark, width = 2, dissolve = TRUE)
plot(stark.buffer, col = "grey80", axes = T)
plot(stark, add = T, col = "lightblue")
```

## Incluindo atributos em um objeto `Spatial`

Incluir novos atributos em um objeto `Spatial` é similar a incluir uma nova coluna em um data frame.

```{r, warning=FALSE}
westeros
westeros$regiao <- c(rep(1:3, each = 4))
westeros
```


## Unindo polígonos

A função `aggregate` do pacote raster pode ser utilizada também para juntar polígonos com base em um 

Unindo tudo:
```{r}
westeros_contorno = aggregate(westeros)
plot(westeros_contorno, axes = T)
```

Mas, também podemos unir os polígonos indexados:

Unindo por região:
```{r}
new_westeros = aggregate(westeros, by = "regiao")
plot(westeros, axes = T, col = terrain.colors(12))
plot(new_westeros, axes = T, col = terrain.colors(4))
```

## Exportando um shape

Podemos exportar os shapes que criamos com a função `writeOGR` do pacote sp. Um detalhe importante: a função `writeOGR` só exporta objetos do formato `SpatialPointsDataFrame`, `SpatialLinesDataFrame` ou `SpatialPolygonsDataFrame object.`


```{r, echo=FALSE}
westeros_contorno$valor <- 1
```
```
writeOGR(
  westeros_contorno, #nome do objeto a ser salvo
  dsn = "./data/meushape", #diretorio a serem salvos os resultados
  layer = "westeros_contorno", #nome do arquivo
  driver = "ESRI Shapefile" #formato pretendido para exportação
)
```
Com a função `ogrDrivers()` é possível ver todos os drivers disponíveis.

Veja que uma possibilidade é salvar em KML com o driver `KML`.


#criando raster a partir de um shape:
```{r}
westeros_raster <- raster(westeros_contorno, res = 0.08)
westeros_raster <- rasterize(westeros_contorno, westeros_raster) #deixando com o mesmo extent
plot(westeros_raster)
```

<!-- ```{r, message=FALSE, echo=FALSE} -->
<!-- westeros_raster2 <- westeros_raster -->
<!-- westeros_raster[westeros_raster == 1] <- rep(-10:35, each = 5000) -->
<!-- plot(westeros_raster) -->
<!-- writeRaster(westeros_raster, "westeros_temp.tif", overwrite = T) -->

<!-- westeros_raster2[westeros_raster2 == 1] <- rep(700:1300, each = 7000) -->
<!-- plot(westeros_raster) -->
<!-- writeRaster(westeros_raster, "westeros_prec.tif", overwrite = T) -->
<!-- ``` -->


# Manipulação de raster

## Importando raster

Podemos importar um único raster com a função `raster`do pacote homônimo e múltiplos rasters com a função `stack`.

Um raster:
```{r}
var1 <- raster("./data/vars/var_1.tif")
var1
plot(var1)
```

Múltiplos rasters:
```{r}
lista <- list.files("./data", pattern = "tif$", full.names = T)
vars <- stack(lista)
plot(vars)
```

Quando temos um arquivo com várias bandas, então podemos importar com a função `brick`

Um raster multi-banda:
```{r}
vars <- stack("./data/vars.tif")
plot(vars)
```


## Salvando raster no arquivo
```
writeRaster(var1, "output.tif")
```
Note que por padrão o arquivo já é salvo no formato com base na extensão que você colocou no nome do arquivo. Caso não funcionar especifique o formato com o argumento `format = "GTiff"` para arquivos _Geotiff_.

veja os formatos suportados pelo pacote `raster` com `writeFormats()`.

Importante: Caso já exista um arquivo com o nome especificado, pode usar o argumento `overwrite = TRUE`.

## Álgebra de raster

É possível utilizar 
+ operadores simples como: `+`, `-`, `*`, `/`
+ operadores lógicos como: `>`, `>=`, `<`, `==`, `!` 
+ outras funções como: ``` abs, round, ceiling, floor, trunc, sqrt, log, log10, exp, cos, sin, max, min, range, prod, sum, any, all ```

```{r}
media <- mean(vars)
plot(media)
```

## Modificando raster

Vamos utilizar o mesmo shape do início do tutorial para recortar um raster. Mas primeiro vamos selecionar parte deste shape. 

```{r}
westeros <- readOGR("./data/GoTRelease/political.shp", encoding = "UTF-8")
stark <- westeros[westeros$ClaimedBy == "Stark",]
stark
plot(westeros, axes = T, las = 1)
plot(stark, add = T, col = "tomato")

```

Agora vamos recortar com `crop`. Esta função recorta um raster a partir de um extent, ou seja, recorta apenas um quadrilátero.
```{r}
plot(var1)
plot(westeros, add = T)

var1_croped <- crop(var1, stark)
var1_croped
plot(var1_croped)
plot(stark, add = T)
```

Com a função `mask` podemos recortar por uma mascara.

```{r}
var1_masked = mask(var1, stark)
var1_masked
plot(var1_masked)
plot(stark, add = T)
```

Mas, muitas vezes usar o `mask` direto pode ser uma operação muito lenta. Então, podemos combinar as funções `crop` e `mask` para otimizar o processamento.

```{r}
var1.masked2 = mask(crop(var1,stark), stark)
var1.masked2
plot(var1.masked2)
plot(stark, add = T)
```

Teste usar o argumento `inverse = TRUE` em `mask` e veja o que acontece.

## Alterando a resolução do raster

Com a Função `aggregate` é possível 'piorar' a resolução de um raster. Muda a resolução unindo as células vizinhas.

```{r}
var1.aggregated = aggregate(var1, fact = 5, fun = "mean")
var1.aggregated
plot(var1.aggregated)
```

<br>
